臺灣臺南地方法院民事判決　　　　　　　96年度訴字第1450號
原　　　告　台灣糖業股份有限公司台南區處
法定代理人　葉國興
訴訟代理人　嘉益律師
被　　　告　丙○○
上列當事人間請求租佃爭議事件，經本院於民國96年12月25日言
詞辯論終結，判決如下：
    主  文
被告應將坐落臺南縣新市鄉○○段三四０之三地號土地、地目田
、面積一四八七平方公尺、同段三四０之一六地號土地、地目田
、面積六三四平方公尺，交還原告。
訴訟費用由被告負擔。
本判決於原告以新台幣貳佰捌拾貳萬捌仟元為被告預供擔保後，
得假執行。
    事實及理由
壹、程序部分：
一、被告經合法通知，未於最後言詞辯論期日到場，查無民事訴
    訟法第386條所列各款情事，應准原告之聲請，由其一造辯
    論而為判決。
二、按出租人與承租人間因耕地租佃發生爭議時，應由當地鄉（
    鎮、市、區）公所耕地租佃委員會調解；調解不成立者，應
    由直轄市或縣（市）政府耕地租佃委員會調處；不服調處者
    ，由直轄市或縣（市）政府耕地租佃委員會移送該管司法機
    關，司法機關應即迅予處理，並免收裁判費用。前項爭議案
    件非經調解、調處，不得起訴，耕地三七五減租條例第26條
    第1項、第2項前段定有明文。查本件兩造間因台南縣新市鄉
    ○○段340─3號、340─16號2筆耕地（以下簡稱系爭耕地）
    發生租佃爭議，業經台南縣新市鄉公所調解及台南縣政府調
    處均不成立，有調解及調處筆錄在卷可證，嗣經台南縣政府
    將本事件移送本院處理，並經原告提起訴訟，業已符合上開
    要件，應予准許，合先敘明。
貳、實體部分：
一、原告起訴主張：
  (一)系爭耕地原告所有，原出租予被告之父謝肇滄作為耕地使用
    ，謝肇滄死亡後由被告繼承並辦理承租人名義變更後繼續承
    租，原租賃期間屆滿後，兩造就系爭耕地並續訂耕地租賃契
    約之書面，租期自民國93年7月7日起至99年12月31日止。詎
    96年3月間訴外人甲○○○卻向原告表示，系爭耕地早於58
    年間，即由被告之父謝肇滄將其耕作權利讓渡給訴外人陳石
    豬即甲○○○之公公，目前則係由訴外人甲○○○個人耕作
    使用云云，並向原告提出申請書、切結書及當地村里長出具
    之現耕證明書等資料，此時原告方知悉被告承租系爭耕地後
    ，並未實際在系爭耕地上從事耕作之事實。
  (二)按承租人應自任耕作，並不得將耕地全部或一部轉租於他人
    。承租人違反前項規定時，原訂租約無效，得由出租人收回
    自行耕種或另行出租，耕地三七五減租條例第16條第1、2項
    定有明文。又耕地三七五減租條例第16條第2項所謂原訂租
    約無效，係指承租人違反前項所定不自任耕作或轉租之限制
    時，原定租約無待於另為終止表示，當然向復失其效力，租
    賃關係因而歸於消滅而言，最高法院80年度臺再字第15號判
    例意旨足資參照。茲系爭耕地既係由訴外人甲○○○長期耕
    作使用，顯見被告承租土地後，並未實際在系爭耕地上耕作
    ，以上事實除有訴外人甲○○○提出之申請書、切結書及當
    地村里長出具之現耕證明書可資證明外，另參諸系爭耕地坐
    落於台南縣新市鄉，而被告之住所則位於台北市士林區，衡
    諸常情被告亦不可能在系爭耕地上從事耕作，準此，被告之
    行為顯已違反前揭耕地三七五減租條例第16條第1項之規定
    ，依同條第二項之規定，原訂租約無效，從而，原告自得依
    上開規定訴請被告交還系爭承租土地。
  (三)退步言之，若認被告之行為尚未違反耕地三七五減租條例第
    16條第1項之規定，惟被告承租系爭耕地後，該土地始終均
    由訴外人甲○○○耕作使用，足見被告顯已逾一年以上未在
    承租土地上耕作，依耕地三七五減租條例第17條第1項第4款
    規定，承租人非因不可抗力繼續一年不為耕作時，出租人得
    終止租約。從而，原告亦得依耕地三七五減租條例第17條第
    1項第4款規定終止與被告枕系爭耕地之租約，爰併以本訴狀
    作為終止租約意思表示之通知。兩造間之租約既經終止，則
    原告自得依據民法第455條租賃物返還請求權之規定，請求
    被告將系爭承租土地交還原告。
  (四)並聲明：(1)被告應將系爭耕地交還原告。(2)原告願供擔保請
    准宣告假執行。
二、被告則以：因為系爭耕地兩側使用人各自把土填高，致系爭
    土地屬於低窪地區，且鄰地郭姓使用人任意在伊承租土地上
    搭蓋鐵皮屋，經伊通知原告之後，才拆除，因此伊沒辦法使
    用。又系爭耕地於89年由我承租，當時伊住居在台北士林做
    生意，但伊在90年的時後有回來要耕作，但是系爭耕地淹水
    沒辦法耕作，所以那時伊就又回去台北，從此就沒有回來作
    等語，資為抗辯。
三、得心證之理由：
  (一)原告主張系爭耕地原承租人謝肇滄過世後，被告繼受系爭耕
    地租賃關係開始迄今均不自任耕作等情，業據證人甲○○○
    到庭結證稱：「（問：是否曾向原告申請表示系爭耕地於58
    年間由原承租人謝肇滄轉租給你公公陳石豬，現由你耕作使
    用，而請求原告出租給你？）有。他當時是賣給我公公的，
    當時有契約書，但是對方的小孩不承認。被告的爸爸還沒有
    死了的時後，被告的爸爸都拿單給我繳錢，之後被告的爸爸
    死了之後，因為台糖的單子是寄給他兒子，而他沒有拿給我
    繳，所以我叫沒有繳錢了。之前繳納的單據沒有保留。．．
    ．系爭土地我耕作約40幾年。被告從來都沒有向我要回土地
    ，一直都由我耕作。」等語，核與證人乙○○即台南市新市
    鄉豐華村村長到庭結證稱：「．．．系爭耕地自我小時候就
    由甲○○○耕作。謝肇滄我認識，就我所知他沒有從事耕作
    。甲○○○於系爭土地上耕作植物有牧草、番石榴、果樹與
    雜木。．．．系爭土地剛好位於我每天出入之道路，所以知
    道是由甲○○○耕作。我們那邊的土地都是台糖，實際上是
    由何人向原告承租，我並不知道。本件是因為甲○○○出具
    證明，我才知道系爭土地不是他承租的。」等語，核屬相符
    ，且被告亦不爭執其住居於台北市，並未返回系爭耕地自任
    耕作之事實，足見原承租人謝肇滄自始即將系爭耕地交由證
    人甲○○○及其家屬耕作，而被告繼受系爭耕地租賃關係後
    ，亦未自任耕作，仍將系爭耕地任由證人甲○○○繼續耕作
    迄今之事實，應可認定。
  (二)按承租人應自任耕作，並不得將耕地全部或一部轉租於他人
    ；承租人違反前項規定時，原訂租約無效，得由出租人收回
    自行耕種或另行出租；耕地三七五減租條例第16條第1項、
    第2項定有明文。所謂「承租人應自任耕作」者，應包括其
    家屬在內。倘承租人將耕地轉租及將耕地借與他人使用，即
    屬不自任耕作之情形。承租人違反自任耕作或轉租之限制時
    ，原訂租約無待於終止，當然向後失其效力，租賃關係亦因
    而歸於消滅。承前所述，原承租人謝肇滄將系爭耕地交予他
    人耕作時，即已違反承租人應自任耕作之規定，則自斯時起
    原訂租約當然向後失其效力，租賃關係亦因而歸於消滅，耕
    地租約即歸於無效。原告依此訴請被告交還系爭耕地，自屬
    有據。至被告辯稱：系爭耕地低窪淹水，及留有水泥柱無法
    耕作云云，惟查原租承人確未於系爭耕地從事耕作，且被告
    自原租承人死亡後，雖另與原告續訂耕地租賃契約，惟被告
    亦未自任耕作，故兩造間之耕地租約亦歸於無效，基此，被
    告所辯，依上開說明，仍無礙於兩造耕地租約無效之事實。
    從而，原告以兩造間之耕地租約已因被告違反耕地三七五減
    租條例第16條第1項之規定，而依同條例第2項規定，訴請被
    告交還耕地，為屬正當，應予准許。
四、假執行之宣告：
    原告陳明願供擔保，聲請宣告假執行，核無不合，爰酌定相
    當擔保金額准許之。
五、訴訟費用負擔之依據：民事訴訟法第78條。
中　　華　　民　　國　　96　　年　　12　　月　　31　　日
                  民事第一庭法　官　  田幸艷
以上正本證明與原本無異。
如不服本判決，應於判決送達後20日內向本庭（臺南市○○路○
段308號）提出上訴狀。（須按他造當事人之人數附繕本）。
中　　華　　民　　國　　97　　年　　1 　　月　　3 　　日
                            書記官    劉紀君
